臺灣屏東地方法院民事判決　　　　　　　 93年度訴字第432號
原　　　告　甲○○
訴訟代理人　黃吉雄律師
被　　　告　丁○○○
訴訟代理人　丙○○
被　　　告　子○○
　　　　　　癸○○
前列2人共同
訴訟代理人　壬○○
被　　　告　乙○○
　　　　　　戊○
　　　　　　己○○
　　　　　　庚○○
　　　　　　辛○○
上列當事人間請求分割共有物事件，本院於民國94年10月19日言
詞辯論終結，判決如下：
    主  文
被告戊○、己○○、庚○○、辛○○應就其被繼承人蔡譜陸所遺
坐落屏東縣林邊鄉○○段三四地號、面積二一九二九點一三平方
公尺，應有部分六０００分之三三一 辦理繼承登記。
兩造共有上項土地分割方法如下：如附圖(一)所示編號Ｈ面積二六
六點二六平方公尺、編號Ｉ面積九二點一二平方公尺、編號Ｊ面
積二六七點三五平方公尺，分歸原告甲○○取得；編號Ｆ面積九
八二點四五平方公尺，分歸被告丁○○○取得；編號Ｃ面積二
０八０點五七平方公尺分歸被告子○○取得；編號Ｂ面積六四三
八點三三平方公尺分歸被告癸○○取得；編號Ａ面積七八八二點
二四平方公尺分歸被告乙○○、子○○各按應有部分一００００
分之三六九五、一００００分之六三０五保持共有；編號Ｇ面積
二０六點四０平方公尺，分歸被告戊○、己○○、庚○○、蔡芳
芳公同共有；編號Ｄ面積一二七八點０七平方公尺，分歸被告子
○○、癸○○各按應有部分各二分之一保持共有；編號Ｅ面積二
四三五點三四平方公尺，分歸(1)被告子○○、癸○○各按應有部
一０００分之二九四、一０００分之二九四保持共有(2)被告戊○
、己○○、庚○○、蔡芳芬按應有部分一０００分之四一二公同
共有。
兩造相互補償金額如附表一所示。
訴訟費用由兩造依附表二所示負擔。
    事實及理由
一、本件被告丁○○○、戊○、己○○、庚○○、辛○○未於言
    詞辯論期日到場，核無民事訴訟法第386 條各款所列情形，
    爰依原告聲請，由其一造辯論而為判決。
二、原告主張：
    坐落屏東縣林邊鄉○○段34地號旱面積21929.13平方公尺土
    地係兩造所共有，原告應有部分為6000分之170 ，被告丁○○○應有部分為5100分之217 ，子○○應有部分為6375分之
    2459，癸○○應有部分為6936分之2465，乙○○應有部分為
    6000分之797 ，共有人蔡譜陸之應有部分為6000分之331 。
    按本件共有物並無因物之使用目的有不能分割之情形，亦未
    訂有不分割之期限，茲系爭土地屬農業區，共有人先前已有
    分管之使用情形，僅面積與持分尚不一致，且共有蔡譜陸死
    亡後迄今3 年未辦繼承登記，始終無法協議分割，為土地經
    濟效益，及確定符合各人應有部分，爰依民法第823 條、第
    824 條之規定請求裁判分割。又共有人蔡譜陸於90年5 月31
    日死亡，其繼承人為戊○、己○○、庚○○、辛○○等四人
    ，自應先命渠等辦理繼承登記，俾利分割。並聲明：(一)如主
    文第1 項所示。(二)兩造共有系爭土地分割方法如附圖(一)所示
    。
三、被告丁○○○未於最後言詞辯論期日到場，據其以前之陳述
    及子○○、癸○○、乙○○之陳述均以：同意原告所提如附
    圖(一)所示之分割方法等語。被告戊○、己○○、庚○○、辛○○則均未言詞辯論期日到場，亦未提出任何書狀作何聲明
    或陳述。
四、法院之判斷
(一)、查原共有人蔡譜陸90年5 月31日死亡，其繼承人為被告戊○
    、己○○、庚○○、辛○○等情，業據原告提出各該被告之
    戶籍登記謄本及繼承系統表在卷可稽，且各該被告亦未就其
    被繼承人所有之系爭土地應有部分辦理繼承登記，是原告此
    部分所訴尚無不合，應予准許，爰判決如主文第1項所示。
(二)、按共有人得隨時請求分割共有物，但因物之使用目的不能分
    割或契約定有不可分割之期限者，不在此限；又共有物之分
    割，依共有人協議之方法行之，分割之方法不能協議者，法
    院得依任何共有人之聲請，以原物分配於各共有人，民法第
    823 條第1 項、第824 條第1 項、第2 項第1 款分別定有明
    文。次按農業發展條例第16條第4 款規定：每宗耕地分割後
    每人所有面積未達０．25公頃者，不得分割；但本條例中華
    民國89年1 月4 日修正施行前之共有耕地，得分割為單獨所
    有，不在此限。查兩造共有之系爭土地，應有部分為原告
    6000分之170 ，被告丁○○○為5100分之217 ，被告子○○
    為6375分之2459，被告癸○○為6936分之2465，乙○○為
    6000分之797 ，原共有人蔡譜陸為6000分之331 。兩造間就
    系爭土地並無不分割之約定，復無法達成分割協議，又系爭
    土地地目為旱，依其使用目的並非不能分割，且系爭土地於
    89年1 月4 日農業發展條例修正實行前即為兩造共有之事實
    ，業據原告提出土地登記謄本1 件為證，並經本院潮州簡易
    庭調解不成立，到庭被告亦不爭執，揆諸上開規定，原告請
    求裁判分割系爭土地，洵屬有據，應予准許。
(三)、按請求共有物之分割，應由法院依民法第824 條命為適當之
    分配，不受當事人主張之拘束；又分割共有物時，法院應參
    酌當事人之聲明、共有物之性質、經濟效用及全體共有人利
    益等公平決之，有最高法院49年台上字第2569號、55年台上
    字第1982號判例可資參照。經查，系爭土地之使用現況為：
    如附圖所示E 部分為已鋪設柏油之既成道路，附圖所示A 部
    分為被告乙○○及子○○種植藥草，B 部分為被告癸○○種
    植藥草、C 部分為被告子○○做為菜園使用、F 部分現為被
    告丁○○○之成衣工廠、H 、I 、J 部分現有原告之平房及
    芒果園等情，有本院勘驗筆錄（見本院卷第78頁至82 頁）
    及照片在卷可稽，自堪信為真實。是以，如附圖(一)所示之分
    割方法，符合共有人之使用現況及整體經濟效益，且到庭之
    被告均同意此分割方法。本院審酌系爭土地之現有使用狀況
    、位置、與公路有無聯絡，及全體系爭土地共有人之分割利
    益，並考量共有人之意願及應有部分面積等情，認本件系爭
    土地應判決如主文第2 項所示。
(四)、按法院裁判分割共有物，除應斟酌各共有人之利害關係，及
    共有物之性質外，尚應斟酌共有物之價格，倘共有人中有不
    能按其應有部分受分配，或所受分配之不動產，其價格不相
    當時，法院非不得命以金錢補償之。又共有物之原物分割，
    依民法第825 條規定觀之，係各共有人就存在於共有物全部
    之應有部分互相移轉，使各共有人取得各自分得部分之單獨
    所有權。故原物分割而應以金錢為補償者，倘分得價值較高
    及分得價值較低之共有人均為多數時，該每一分得價值較高
    之共有人即應就其補償金額對於分得價值較低之共有人全體
    為補償，並依各該短少部分之比例，定其給付金額，方符共
    有物原物分割為共有物應有部分互相移轉之本旨。有最高法
    院57年台上字第2117號判例及85年台上字第2676號判例可資
    參照。經查，依附圖(一)所示分割結果，兩造分得之面積各有
    增減，且各該土地位置、地形狀況、鄰路情形等致使各該土
    地價值有差異，依前開判例意旨，自應就其價值為斟酌並定
    互為補償之方法。經本院囑託歐亞不動產鑑定公司，就附圖
    (一)所示之分割方式，兩造所取得之土地，各自價值如何為鑑
    定，經鑑定結果，認應依如附表一所示之方式互為補償等情
    ，此有該公司鑑定報告在卷可稽（外放），本院認該鑑定係
    以反映市場價格水準之比較法，評估該土地分割前之合理價
    格為基準價，再考量分割後各土地價格影響因素差異，認尚
    屬公允，自應以該鑑定結果為據，另被告戊○、辛○○、庚○○、己○○其分得之面積較及價值減少，原應予以補償，
    惟其具狀表示因其繼承人蔡譜陸願提供道路通行，故無須補
    償（見本院卷第174 頁），且到庭之被告均表示無意見，爰
    就其等部分不予補償，是認兩造應互相補償之方式，判決如
    主文第3項所示。
五、結論：原告之訴為有理由，依民事訴訟法第 385 條第 1 項
    前段、第78條、第80條之1 、第85條第2 項，判決如主文。
中　　華　　民　　國　　94　　年　　10　　月　　26　　日
                  民事第二庭   審判長  阮世賢
                               法  官  涂春生
                               法　官　吳思怡
正本係照原本作成。
如對判決上訴，須於判決送達後20日內向本院提出上訴狀，其未
表明上訴理由者，應於提出上訴後20日內向本院補提理由書狀（
均須按他造當事人之人數附繕本）。
中　　華　　民　　國　　94　　年　　10　　月　　26　　日
                                書記官　劉音利
  附表一
 ┌────────┬────┬────┬────┬─────┐
 │                │丁○○○│甲○○  │癸○○  │受補償合計│
 ├────────┼────┼────┼────┼─────┤
 │  子○○        │76,736  │855     │153,683 │231,274   │
 ├────────┼────┼────┼────┼─────┤
 │  乙○○        │69,720  │777     │139,631 │210,127   │
 ├────────┼────┼────┼────┼─────┤
 │應補償合計      │143,456 │1,632   │293,314 │441,401   │
 └────────┴────┴────┴────┴─────┘
  附表二
  ┌───────┬───────────┬───────┐
  │所有權人      │應分擔之比例          │備註          │
  ├───────┼───────────┼───────┤
  │甲○○        │170/6000              │              │
  ├───────┼───────────┼───────┤
  │丁○○○      │217/5100              │              │
  ├───────┼───────────┼───────┤
  │子○○        │2459/6375             │              │
  ├───────┼───────────┼───────┤
  │癸○○        │2465/6936             │              │
  ├───────┼───────────┼───────┤
  │乙○○        │797/6000              │              │
  ├───────┼───────────┼───────┤
  │戊○、己○○、│331/6000              │連帶負擔      │
  │庚○○、辛○○│                      │              │
  └───────┴───────────┴───────┘
